最高法院刑事判決　　　　　　九十六年度台上字第六七八七號
上　訴　人　甲○○
選任辯護人　羅子武律師
上列上訴人因偽造有價證券案件，不服台灣高等法院中華民國九
十六年三月三十日第二審判決（九十五年度上訴字第一八六四號
，起訴案號：台灣桃園地方法院檢察署九十三年度偵續字第四四
號），提起上訴，本院判決如下：
    主  文
原判決撤銷，發回台灣高等法院。
    理  由
本件原判決認定上訴人甲○○經由涂鳳乾介紹，向呂學禮承租坐
落桃園縣大溪鎮如原判決事實欄所載之土地開挖砂石，民國九十
年十二月二十日（原判決誤載為九十二年十二月二十日），上訴
人找來張啟正與呂學禮簽立土地租賃契約，並先後交付如原判決
附表一所示之支票及本票與呂學禮，然屆期均未獲兌現，上訴人
因恐呂學禮及其母呂藍梅阻止開挖砂石，乃於九十一年三月五日
下午五時許，約呂藍梅外出協調，上訴人並在桃園縣龍潭鄉敏盛
醫院前，基於意圖供行使之用偽造有價證券犯意，假冒「林明德
」名義，偽造如原判決附表二所示之本票（發票日九十一年三月
五日，經更改為同年二月五日，下稱系爭本票）交付與呂藍梅而
為行使等情。因而維持第一審論處上訴人偽造有價證券罪刑之判
決，駁回上訴人在第二審之上訴，固非無見。
惟查：(一)、有罪之判決書，應於理由內記載認定犯罪事實所憑之
證據及其認定之理由，為刑事訴訟法第三百十條第一款所明定。
故有罪之判決書，對於證據之具體內容，及法院本於如何之經驗
法則、論理法則或其他證據法則，而為合理判斷證據之價值及證
明力，並定其取捨與所形成之心證，均應詳為闡析論敘，載明於
理由內。否則即屬判決不載理由，其判決當然為違背法令。原判
決認定上訴人有前揭犯行，係依憑呂學禮、呂藍梅於檢察官偵查
及事實審法院供述各情（原判決第二頁第十二至十三行），為其
主要論據之一。然上訴人否認有前揭犯行，辯稱：伊係遭呂學禮
強押逼迫而簽發系爭本票等情，並一再援引呂學禮、呂藍梅相關
之供述，指摘彼等供述各情嚴重矛盾，不足採信（原審卷第三十
三至三十七頁、第一一七至一二三頁）等情。乃原判決未說明呂
學禮、呂藍梅於檢察官偵查及事實審法院審理中，所分別供述之
內容究係如何，亦未論述其就彼等供述各情為如何斟酌取捨形成
心證之理由，致上訴意旨仍得援引呂學禮、呂藍梅供述各情，據
以指摘彼等供述各情嚴重矛盾，不能採為不利上訴人認定之依據
等情，其查證未盡且理由欠備，遽行判決，難昭折服。(二)、證人
、鑑定人依法應具結而未具結者，其證言或鑑定意見，不得作為
證據，刑事訴訟法第一百五十八條之三定有明文。又被害人（告
訴人）乃被告以外之人，本質上屬於證人，其陳述被害經過，亦
應依人證之法定偵查、審判程序具結，方得作為證據。原判決論
述說明：上訴人及其選任辯護人雖主張呂學禮、呂藍梅於檢察官
偵查中之供述未經具結，並無證據能力等情，惟呂學禮、呂藍梅
於檢察官偵查中之供述，或以告訴人之身分應訊，並無應具結而
未具結情事，或以證人身分應訊而經具結，因認上訴人及其原審
選任辯護人上開主張，係屬誤會（原判決第二頁第一至七行），
並採告訴人呂學禮、證人呂藍梅於檢察官偵查中之供述，為認定
上訴人有前揭犯行之主要論據之一，已如前述。然呂學禮、呂藍
梅於檢察官偵查中，陳述彼等被害經過而未經具結之供述部分，
依上開說明不得作為證據。乃原判決未說明其究係採呂學禮、呂
藍梅，於檢察官偵查中何部分之供述，為認定上訴人有前揭犯行
之依據，本院無從判斷其採證認事是否與上開規定無違，遽行判
決，尚有未洽。(三)、有罪之判決書，對被告有利之證據不採納者
，應說明其理由，為刑事訴訟法第三百十條第二款所明定。故有
罪判決書對於被告有利之證據，如不加採納，必須說明其不予採
納之理由，否則即難謂無判決不備理由之違誤。是事實審法院應
於審判期日就被告否認犯罪所為有利之辯解事項與證據，予以調
查，而於有罪判決理由內詳加論列，否則率行判決，即屬於法有
違。上訴人否認有前揭犯行，辯稱：伊係遭呂學禮強押逼迫而簽
發如原判決附表二所示之本票等情。而台灣桃園地方法院檢察署
檢察官九十二年度偵字第三六八五號不起訴處分書內載：呂學禮
雖指稱上訴人於九十一年三月五日，強押其母呂藍梅時，為安撫
呂藍梅之情緒而簽發系爭本票等情，然限制他人行動自由之人為
安撫遭限制行動之人，而簽發巨額本票交付遭限制行動之人，係
屬不可想像之事，何況系爭本票之發票日係九十一年二月五日，
亦非呂學禮所稱之九十一年三月五日，參酌上訴人與呂學禮間既
有前述（土地租賃）糾紛，則上訴人上開辯稱各情，即非全然不
足採信（九十二年度偵字第三六八五號卷第三十八頁）等情，是
否係屬事實？苟台灣桃園地方法院檢察署檢察官上開不起訴處分
書所載各情係屬事實，則其何以不能為有利上訴人之論斷？而上
情與上訴人辯解各情是否可採攸關，自應詳予調查釐清論述說明
。乃原審就上情未詳予調查釐清，復未說明上情其何以不能為有
利上訴人論斷之理由，致上訴意旨得據以指摘，其查證未盡且理
由欠備，遽行判決，尚嫌速斷，其審理猶有未盡。上訴意旨指摘
原判決不當，尚非全無理由。按第三審法院應以第二審判決所確
認之事實為判決基礎，刑事訴訟法第三百九十四條第一項前段定
有明文。原判決上述之違背法令，影響於事實之確定，本院無可
據以為裁判，應將原判決撤銷，發回原審法院更為審判。上訴人
其餘被訴詐欺取財部分，檢察官指其與上開有罪部分，具有牽連
犯裁判上一罪之關係，則上訴人上開二行為間，是否具有裁判上
一罪關係之事實與適用法令之當否不明，尚待事實審調查釐清，
基於審判不可分原則，上訴人其餘被訴詐欺取財部分，亦應併予
撤銷發回，附此敘明。
據上論結，應依刑事訴訟法第三百九十七條、第四百零一條，判
決如主文。
中　　華　　民　　國　九十六　年　 十二 　月　　六　　日
                      最高法院刑事第一庭
                          審判長法官  董　明　霈
                                法官  林　茂　雄
                                法官  張　祺　祥
                                法官  呂　永　福
                                法官  何　菁　莪
      本件正本證明與原本無異
                                      書  記  官
中　　華　　民　　國　九十六　年　 十二 　月　 十三 　日
                                                      Ｑ
